【裁判字號】    98,台上,4240
【裁判日期】    980730
【裁判案由】    常業重利
【裁判全文】
最高法院刑事判決            九十八年度台上字第四二四０號
上  訴  人  乙○○
上 列一 人
選任辯護人  柳聰賢律師
上  訴  人  丁○○  男民國○○年○○月○○日生
                    身分證統一編號：Ｚ000000000
                    住台灣省屏東縣鹽埔鄉○○村○○路18號
            丙○○  男民國○○年○○月○日生
                    身分證統一編號：Ｚ000000000
                    住台灣省屏東縣鹽埔鄉○○村○○路43之
            甲○○  男民國○○年○月○日生
                    身分證統一編號：Ｚ000000000
                    住台灣省彰化縣二林鎮萬合里成田巷17號
上列上訴人等因常業重利案件，不服台灣高等法院台南分院中華
民國九十七年十一月十一日第二審判決（九十七年度上訴字第七
三三號，起訴案號：台灣台南地方法院檢察署九十三年度偵字第
一二一五五號、九十四年度偵字第一一六三、一二一七號），提
起上訴，本院判決如下：
    主  文
原判決撤銷，發回台灣高等法院台南分院。
    理  由
本件原判決認定(一)、上訴人乙○○、丁○○、丙○○與陳瑛、李
世華、蘇冠瑋、陳保全等人，為貪圖非法暴利而組成俗稱地下錢
莊之重利集團，基於常業重利之犯意聯絡，乙○○等人先取得如
原判決附表一編號１至６所示帳戶之存摺、金融卡，並自民國九
十三年間某日起，在自由時報等報刊上，以「持信用卡者息低、
輕鬆還、二至十萬、0000000000」、「身分證可借款、00000000
00」等之分類廣告，並到處散發「0000000000、日仔會」、「00
00000000、日仔會」、「0000000000、江先生連絡、到期中午十
二點匯款」等名片，自稱「阿水」、「江先生」，且提供（07）
0000000 等如原判決事實欄所載之電話與借款人聯絡，趁如原判
決附表二所示黃伯文等人急需用錢之際，貸以如原判決附表二所
示之金錢，並收取如原判決附表二所示之與原本顯不相當之利息
，且預扣第一個月利息及由借款人簽發借貸金額二倍之本票、扣
留身分證。乙○○等人並要求各被害人等將放款利息匯至如原判
決附表二所示之帳戶內，並以之為業。嗣因林玉成、黃伯文、徐
光和等人無力清償本息，乙○○等人並以暴力為下列之討債行為
：(1)、乙○○、丁○○、與陳瑛等人，於九十三年七月十五日中
午，前往林玉成在高雄市○○區○○路四０三號住處催討利息，
因林玉成無力清償，乙○○旋對林玉成恫稱：「你若不還錢，店
就不要開了」等語後，丁○○、陳瑛並徒手毆打林玉成（傷害部
分未據林玉成告訴），使林玉成因而心生畏懼，致生危害於安全
。(2)、乙○○、丁○○、陳瑛、李世華共同基於妨害自由之犯意
聯絡，於九十三年八月二十五日，由丁○○、陳瑛駕車在高雄市
小港區○○路與樂利街口，將黃伯文強押上車，至屏東縣屏東市
與李世華、丙○○會合後，由李世華以手銬銬住黃伯文雙手，及
以膠帶矇住黃伯文眼睛，剝奪黃伯文之行動自由而將其置於車輛
後座，載往屏東市○○路「華園汽車賓館」內，再由陳瑛撥打電
話予黃伯文配偶吳佩佩恐嚇稱：「你如果不匯款，你就等著守寡
」等語，致吳佩佩心生畏怖，依彼等之指示將新台幣（下同）五
萬八千元匯至許峻豪之郵局帳戶內。嗣丁○○於確認收到匯款後
，始於九十三年八月二十六日上午十時許，將黃伯文釋放。(3)、
丙○○攜帶李世華所有之木質球棒，於九十三年十一月十六日至
同年月二十三日某日晚上，前往徐光和在屏東縣內埔鄉○○村○
○路七十八號住處，將徐光和住處大廳之燈罩及燈源敲破（毀損
部分未據徐光和告訴），並對徐光和恐嚇稱：「你再不還錢，就
走著瞧」等語後揚長而去，使徐光和心生畏懼，致生危害於安全
。(二)、上訴人甲○○與羅今宏、張育福、邱建彰、董正章、陳家
寶等人，基於常業重利之犯意聯絡，先取得如原判決附表一編號
７至10所示帳戶之存摺、金融卡，並在報紙上刊登貸款廣告，自
稱「阿發」、「王先生」，及提供（06）0000000 等電話與借款
人聯絡，趁如原判決附表二所示被害人急需用錢之際，貸以如原
判決附表三所示之金錢，並收取如原判決附表二所示之與原本顯
不相當之利息，且預扣第一個月利息及由借款人簽發借貸金額二
倍之本票、扣留身分證。甲○○等人並要求被害人將放款利息匯
至如附表三所示之帳戶內，並以之為業。嗣經警於九十三年十一
月二十三日上午七時四十五分許，前往高雄市○○區○○街三號
二十樓之二，即乙○○、陳瑛、丁○○之住處搜索，扣得如原判
決附表五所示之物品；又於同日上午八時五十分許，前往屏東縣
屏東市○○○路一二五號五樓之二，即丙○○、李世華之住處搜
索，扣得如原判決附表六所示之物品；另經甲○○同意，在其所
駕駛之自小客車上，扣得如原判決附表七所示之物品等情。因而
維持第一審論處上訴人四人共同犯常業重利罪（乙○○累犯）罪
刑之判決，駁回上訴人四人在第二審之上訴，固非無見。
惟查：(一)、有罪判決書之事實一欄，為判斷其適用法令當否之準
據，法院應將依職權認定與論罪科刑有關之事實，翔實記載，然
後於理由內逐一說明其憑以認定之證據，並使事實認定與理由說
明，互相適合，方為合法。倘事實認定與理由說明，不相一致，
或事實與理由欄內之記載，前後齟齬，按諸刑事訴訟法第三百七
十九條第十四款後段規定，均屬判決理由矛盾之當然違背法令。
(1)、原判決於事實欄四認定記載：甲○○與羅今宏、張育福、邱
建彰、董正章、陳家寶等人，基於常業重利之犯意聯絡，趁如原
判決「附表二」所示被害人急需用錢之際，貸以如原判決「附表
三」所示之金錢，並收取如原判決「附表二」所示之與原本顯不
相當之利息等情。然稽諸原判決附表二及附表三所示，其內所載
之犯罪行為人與被害人俱不相同，則甲○○究係如何趁如原判決
「附表二」所示被害人急需用錢之際，貸以如原判決「附表三」
所示之金錢，而收取如原判決「附表二」所示之與原本顯不相當
之利息，其事實有欠明瞭，不足為適用法律之依據，致甲○○等
上訴意旨得據以指摘，本院無從據以判斷其適用法律是否有當，
尚有未合。(2)、原判決於事實欄二認定記載：乙○○、丁○○、
丙○○與陳瑛、李世華、蘇冠瑋、陳保全等人，為貪圖非法暴利
而組成俗稱地下錢莊之重利集團，基於常業重利之犯意聯絡，而
為如原判決事實欄二、三所載之犯行；甲○○與羅今宏、張育福
、邱建彰、董正章、陳家寶等人，基於常業重利之犯意聯絡，而
為如原判決事實欄四所載之犯行；於理由欄論述說明：本案相關
被告分別於警詢、檢察官偵查及第一審審理中，均未供述有與甲
○○共同經營常業重利犯行。而依卷附相關通聯譯文所載，甲○
○與本件常業重利集團負責人即被告乙○○間，並無任何關於經
營重利之電話聯繫，僅於九十三年九月八日打電話，請丁○○於
同日十一時三十分，至火車站代為向莊可文收取二千元，惟因無
法聯絡莊可文而未收取該款項，尚難逕認甲○○與乙○○等人有
共同經營常業重利犯行。又依相關各被害人所供述之匯款支付利
息帳戶，乙○○等人所提供之匯款帳戶為如原判決附表一編號１
至６帳戶，而甲○○所提供之匯款帳戶則為如原判決附表一編號
７至10帳戶，雙方所提供之帳戶並不相同。此外依各被害人相關
供述之內容以觀，乙○○與甲○○等人所留供聯絡之電話號碼亦
均不同。尚難逕認甲○○與乙○○等人，有共同為常業重利犯行
（原判決第十一頁第十至二十八行）等情，是否認定記載論述說
明，甲○○與乙○○、丁○○、丙○○、陳瑛、李世華、蘇冠瑋
、陳保全等人間，就相關之常業犯行部分，並無犯意聯絡及行為
分擔？乃原判決於附表二編號６部分，復又認定記載甲○○與丙
○○、李世華、丁○○、乙○○、陳瑛等人，共同對被害人彭煜
文為該部分之常業重利犯行。其事實欄之認定記載與理由欄之論
述說明，不盡一致，致事實究竟如何有欠明瞭，不足為適用法律
之依據，致甲○○等上訴意旨得據以指摘，尚有未洽。(二)、有罪
判決所記載之事實及理由，暨判決理由間之說明，前後均須互相
一致，復須與卷內之證據資料相適合，否則即屬判決理由矛盾之
違法。原判決認定上訴人四人有如原判決事實欄所載之犯行，係
依憑上訴人四人坦承有重利犯行，核與如原判決附表二、三所示
各被害人，分別於警詢、檢察官偵查及原審審理中所證述之情節
相同（原判決第五頁第一至三行），為其主要論據之一。然稽諸
原審九十七年十月二十八日審判筆錄之記載，審判長訊問乙○○
、丙○○、丁○○是否有第一審判決附表二所載之犯行（與原判
決附表二所載內容相同）時，乙○○答稱：「很多借款人我都不
知道的，我承認我有放重利沒錯。那些客戶的名字不是我的客戶
」；丙○○答稱：「徐光和是我的客戶，是李世華借款給他的。
這多是李世華在放款的」；丁○○答稱：「我放款給黃伯文及林
玉成及仇明義三人而已。其餘的都不是」（原審卷第二二六頁）
等情，彼等上開供述內容是否不盡明確一致，並與原判決所認定
之犯罪事實不盡相符。乃原判決逕予說明：上訴人四人坦承有重
利犯行云云，其與卷內審判筆錄所載內容不盡相符，已有未合。
又如原判決附表二、三所示各被害人，分別於警詢、檢察官偵查
及原審審理中，所證述之具體情節究竟如何，及如何得認與乙○
○、丙○○、丁○○上開供述內容相符，原判決亦未說明其為如
何斟酌取捨形成心證之理由，致乙○○等上訴意旨得據以指摘，
其理由欠備，亦有未洽。上訴人等上訴意旨指摘原判決不當，尚
非全無理由。按第三審法院應以第二審判決所確認之事實為判決
基礎，刑事訴訟法第三百九十四條第一項前段定有明文。原判決
上述之違背法令，影響於事實之確定，本院無可據以為裁判，應
將原判決撤銷，發回原審法院更為審判。原判決關於乙○○、丁
○○、丙○○恐嚇危害安全部分，認與彼等所犯常業重利等部分
，具有牽連犯裁判上一罪之關係，基於審判不可分之原則，應併
予發回，附此敘明。
據上論結，應依刑事訴訟法第三百九十七條、第四百零一條，判
決如主文。
中    華    民    國  九十八  年    七    月   三十   日
                      最高法院刑事第一庭
                          審判長法官  董  明  霈
                                法官  林  茂  雄
                                法官  張  祺  祥
                                法官  林  秀  夫
                                法官  陳  祐  治
      本件正本證明與原本無異
                                      書  記  官
中    華    民    國  九十八  年    八    月    六    日
                                                      K


司法院資訊處製作；財團法人民間司法改革基金會備份。
